【裁判字號】    89,台上,5326
【裁判日期】    890907
【裁判案由】    貪污
【裁判全文】
最高法院刑事判決                              八十九年度台上字第五三二六號
    上  訴  人  乙○○
    選任辯護人  林春榮律師
    上  訴  人  丙○○
                甲○○
    右  一  人
    選任辯護人  陳呈雲律師
右上訴人等因貪污案件，不服台灣高等法院台中分院中華民國八十九年五月二日第二
審更審判決（八十八年度重上更(三)字第四八號，起訴案號：台灣台中地方法院檢察署
八十一年度偵字第三七九三、四四一六、五三三七號），提起上訴，本院判決如左：
    主  文
原判決撤銷，發回臺灣高等法院臺中分院。
    理  由
本件原判決認定上訴人乙○○原係台中縣警察局霧峰分局仁化派出所主管，丙○○為
該派出所之警員，均係依據法令從事調查犯罪職務之公務員。甲○○（綽號「黑人」
）原係台中縣大里市改制前之大里鄉鄉民代表。(1)、民國八十年十月二十四日晚上十
時四十分許，乙○○率領該所警員曾令奇、洪樹涼（以上二人經原審判刑確定）、廖
嘉鴻（經原審判決無罪確定）等四人執行擴大臨檢任務，於台中縣大里市○○路統一
便利商店前，發現未滿十八歲之少年甲ＯＯ（六十三年二月二十四日生）駕駛懸掛車
牌000－0000號（此車牌所屬引擎號碼為ＹＬＮ－三一一ＤＸ一二八六二號，
車身為銀色一千三百西西裕隆自小客車，為林玉佩所有賣與陳俊呈，尚未辦理過戶）
，而車身係曾炳東於同年九月十二日失竊（引擎號碼為ＹＬＮ－三一一ＳＤ一一八三
九號，牌照號碼應係000－0000號）之一九八五年份之裕隆牌一千五百西西自
小客車。其舊型自用小客車竟懸掛八十年九月十一日新領之車牌，行跡可疑，乃予以
盤查，並以無線電呼叫分局勤務中心加以查詢；經分局勤務中心回報該車牌號碼之車
輛並未失竊，但引擎號碼則須進一步確認。嗣勤務中心將引擎號碼ＹＬＮ－三一一Ｓ
Ｄ一一八三九號，誤輸入ＹＬＮ－三一一ＸＤ一一八三九號，致未查出失竊資料。惟
因該車所懸掛之車牌000－0000號所有人係林玉佩（男性），曾令奇誤以為係
女性，與引擎號碼車主曾炳東係男性不同，且甲ＯＯ復未攜帶證件，顯有可疑，符合
準現行犯之要件，乙○○乃下令將甲ＯＯ逮捕，並帶回派出所查證。其間甲ＯＯ藉故
打電話通知陳俊呈找人為其關說，以免被移送法辦。陳俊呈為避免以其為首之竊盜集
團遭警方破獲（陳俊呈、甲ＯＯ、洪啟超三人涉及本案部分業經判刑確定，另涉竊盜
、贓物部分由檢察官另行偵查），乃央求廖銘潭通知與仁化派出所警員熟識之甲○○
至該派出所關說。嗣曾令奇、洪樹涼回派出所後乃以電話向分局勤務中心查詢甲ＯＯ
之前科、通緝及上開汽車車牌、引擎號碼等資料，經勤務中心回報該車牌號碼與引擎
號碼係不同之人所有，顯可疑為頂拼之贓車，曾令奇乃向主管乙○○報告。不久，甲
○○、廖銘潭同至仁化派出所，陳俊呈亦至派出所附近巷口等候。甲○○進入派出所
後乃向乙○○表示希看其面子勿追究甲ＯＯ刑責，並與乙○○至該所主管室密談。乙
○○竟基於概括之犯意，對於違背職務上之行為要求期約賄賂，向甲○○表示須新台
幣（下同）十萬元始可解決。甲○○乃將情告知廖銘潭再轉知陳俊呈，陳俊呈應允此
條件，三人乃共同基於行賄犯意之聯絡，推由甲○○向乙○○表示同意交付賄賂十萬
元。乙○○遂下令曾令奇、洪樹涼免對甲ＯＯ繼續追查、製作筆錄及對其交通違規開
單處罰，而任由甲ＯＯ將該查扣之贓車駕離。曾令奇、洪樹涼二人明知甲ＯＯ係其等
職務上依法逮捕之以現行犯論之人犯，亦知乙○○縱放人犯之命令違法，竟與乙○○
基於縱放人犯之概括犯意聯絡，將甲ＯＯ予以縱放。翌（二十五）日上午，甲○○、
廖銘潭、陳俊呈再與洪啟超、甲ＯＯ同謀基於對於依據法令從事公務之人員，關於違
背職務之行為交付賄賂之犯意聯絡，由陳俊呈於同日上午命洪啟超將九萬元交予廖銘
潭轉交甲○○，陳俊呈再交付一萬元予廖銘潭轉交甲○○。甲○○收齊十萬元賄款後
，即於翌（二十六）日晚上，由不知情之友人張元軍開車載其前往台中縣霧峰鄉○○
路一三六巷五三弄三號乙○○住處，將該十萬元賄款交由乙○○收受。(2)、八十年十
一月十六日凌晨三、四時許，曾令奇、洪樹涼二人駕駛巡邏車，在台中縣大里鄉○○
路一八八號陳俊呈所租用之倉庫前，發覺甲ＯＯ正駕駛其與洪啟超竊自李清觀所有之
牌號000－0000號喜美自小客車，行跡可疑，乃上前盤查。甲ＯＯ見狀大喊「
警察來了！」，洪啟超聞聲即逃入倉庫內。曾令奇發現甲ＯＯ為前次所查獲之人，即
以無線電話呼叫派出所支援。陳俊呈見狀即以電話聯絡廖銘潭通知甲○○到現場關說
，嗣乙○○率丙○○駕駛廂型車抵達現場支援。曾令奇、洪樹涼乃將洪啟超、甲ＯＯ
二人帶至廂型車訊問。因甲ＯＯ向在場之警員稱渠係甲○○之手下，曾令奇、洪樹涼
與乙○○因而確認甲ＯＯ即係前次曾查獲之人，並認以其年齡、身份應不可能擁有該
車，顯有犯罪嫌疑，丙○○亦在場而知悉上情，遂將甲ＯＯ、洪啟超二人逮捕，並責
由曾令奇看守，曾令奇復將甲、洪二 人交由隨後趕到現場協助執行不知情之葉益顧、
周寶滄（業經判決無罪確定）二人看守，而其則續行調查該車失竊資料。不久，甲○
○、廖銘潭二人駕車抵達現場，甲○○即單獨下車進入倉庫內向乙○○、丙○○二人
表示希望能免予移送追究甲、洪二人，價碼可議。乙○○、丙○○等二人竟共同基於
對於違背職務上之行為，要求期約收受賄賂之犯意聯絡，藉口此次在場執勤警員人數
較多，要求較高之價格。經甲○○、廖銘潭、陳俊呈多次商議結果，三人乃共同基於
行賄之犯意聯絡，應允以六十萬元行賄。乙○○乃指示曾令奇、洪樹涼、葉益顧、周
寶滄等警員毋庸繼續追查甲、洪二人之罪嫌，並予以釋放。曾令奇、洪樹涼二人均明
知甲ＯＯ係其等職務上依法逮捕之以現行犯論之人犯，乙○○縱放人犯之命令違法，
竟因民意代表（甲○○）之請託及主管下令之情面，而與乙○○、丙○○基於共同縱
放人犯之犯意聯絡，將甲ＯＯ、洪啟超二人及車輛均予以縱放，任其離去。陳俊呈旋
予同日湊足三十萬元送交廖銘潭轉交予甲○○，甲○○原擬俟其餘三十萬元湊齊後，
再併送交乙○○，但因陳俊呈、洪啟超、甲ＯＯ於同年月十九日又被台中縣警察局刑
警隊逮捕，無法湊足六十萬元，乃暫將該三十萬元保管而未交付等情。因而撤銷第一
審關於上訴人等三人部分之判決，改判依牽連犯關係從一重論處乙○○連續依據法令
從事調查職務之人員，對於違背職務之行為收受賄賂罪刑；丙○○共同依據法令從事
調查職務之人員，對於違背職務之行為期約賄賂罪刑；甲○○共同連續成年人與未滿
十八歲之人對於依據法令從事公務之人員，關於違背職務之行為交付賄賂罪刑，固非
無見。
惟查(一)、按證據之證明力如何，雖屬於事實審法院自由判斷之職權，然其所為之判斷
，仍應受經驗法則及論理法則之支配，倘以違背上述法則之論斷，作為判決之基礎，
則其自由判斷職權之行使，即難謂適法。卷查上訴人甲○○於台中市調查站及檢察官
偵訊時迭次供稱：第二次期約賄賂六十萬元其中之三十萬元，於八十年十二月間國大
代表選舉期間，丙○○曾與不知情之同事陳世勇至其服務處，以遷新屋急需用錢為由
，先取走十五萬元，乙○○事後獲知上情，甚為不滿，渠乃利用八十一年春節前餽贈
派出所主管春節禮物時，將剩餘之十五萬元賄款一併送至乙○○住處交予陳某收受等
語。其於偵查中與乙○○、丙○○同庭訊問時，仍供稱確有上情無訛，有各該訊問筆
錄及其親撰之自白書一份附卷可稽（見八十年度他字第九二一號偵查卷第四十三頁反
面至第四十七頁、第五十一頁反面、八十一年度偵字第四四一六號偵查卷第五十三頁
、第五十六頁反面、第一九四頁）。而證人即仁化派出所警員陳世勇於台中市調查站
調查、檢察官偵訊及發回前原審調查時亦迭次證稱：丙○○曾在八十年九月份以後或
接近年底某日（詳細日期記不清楚）駕藍色全壘打轎車載其前往甲○○服務處，並與
許某在一旁談事情，不知談論何事，約十分鐘後即行離去等語（見八十一年度偵字第
四四一六號偵查卷第十二頁反面、第十三頁反面、第四十頁、第四十一頁、第二三四
頁反面、原審八十二年度上訴字第一一四三號卷第一宗第二二七頁）。而丙○○於第
一審亦供稱，其於國大代表選舉期間（即八十年十二月間）確有新居落成，而致送請
帖予同事等情（見一審卷第二宗第五十七頁）。則甲○○所為不利於陳、劉二人之供
述似非全屬虛構。原判決雖以乙○○、丙○○均否認其事，而甲○○對於丙○○是否
由同事陪同前往其服務處，所述前後不一；證人陳世勇亦稱不知丙○○找甲○○何事
。而甲、洪、陳三人於縱放事件後數日又被台中縣警察局刑警隊逮捕，乙○○、丙○
○理當聽聞其事，應不敢前往索取前揭期約之賄款；況賄款應於案發後不久即行交付
，豈會於事過境遷後一、二個月再與春節賀禮合併送出？因認甲○○、陳世勇前揭供
證均不足採為不利於乙○○、丙○○二人之認定。然查甲○○於調查站及檢察官初訊
時，雖未供稱丙○○係與其同事一同前往其服務處取賄，然其自檢察官第二次偵訊以
後，即詳敘劉某係與其不知情之同事陳世勇同至其服務處，由劉某私自向其索取前揭
賄款十五萬元等語，且觀其初訊供述之重點係在指證丙○○自行前往其服務處索取賄
款十五萬元之事實，至劉某是否偕同他人至其服務處，僅屬次要之細節，能否以其對
案情細節之敘述先簡後詳，即認其所述前後不一，而全然摒棄不採，似非無商榷餘地
。又證人陳世勇於調查站、檢察官訊問暨發回前原審調查時始終證稱：丙○○曾在八
十年九月份以後接近年底之某日駕車載其前往甲○○服務處，並與許某在一旁談事情
，不知談論何事，約十分鐘後即行離去等語。其雖不能明確證述丙○○駕車載其前往
甲○○服務處之詳細日期及其二人談論事情之內容，然其對於丙○○於八十年九月份
以後接近年底之某日，曾前往甲○○服務處與許某私下談論事情一節，所述前後一致
，且與甲○○所述劉某偕同陳世勇前往其服務處取賄之經過情形大致相符。而警員收
取賄款本係違法之事，果若丙○○前往許某服務處之目的係在索取先前期約之部份賄
款，則其隱瞞陳世勇，而與許某在一旁密談其事，致陳世勇不知內情，似與情理無違
。原判決以證人陳世勇未能明確陳述時間，以及不知丙○○找許某談論何事，遽認其
所述不得作為甲○○指證丙○○前往收賄之佐證，不無率斷。再甲ＯＯ、洪啟超、陳
俊呈雖於第二次縱放事件後數日又因竊盜案件被台中縣警察局刑警隊逮捕，然此與陳
、劉二人先前與甲○○商議期約賄賂而縱放甲、洪二人之條件似無關聯。且台中縣警
察局刑警隊雖與仁化派出所同屬台中縣警察系統，然其逮捕甲、洪、陳三人如未通報
仁化派出所，則乙○○、丙○○二人是否能立即知悉其事，似難斷言。原審並未調查
台中縣警察局刑警隊於逮捕甲、洪、陳三人後，有無通報仁化派出所，亦未說明乙○
○、丙○○憑何得以知悉上情，以及何以因此即「不敢」收取先前期約之賄款之理由
，徒以臆測之詞，謂陳、劉二人理當聽聞其事，應不敢再向甲○○收取前揭賄款云云
，尚嫌無據。又查行賄或收受賄賂之刑責極重，行賄或收賄之徒為規避刑責，或預留
脫罪之藉口，每有假藉入（乾）股、投資、借貸、賭博或婚喪喜慶贈禮之名而行賄賂
之實，或先行違背職務期約賄賂，俟事過境遷後再伺機交付賄款，以掩人耳目之情形
，難謂絕無其例。因此，甲○○供稱其事後利用八十一年春節前餽贈派出所主管春節
禮物時，將剩餘十五萬元賄款併交付予乙○○收受一節，似亦難認與情理有悖。原審
並未深入調查甲○○所供上情是否屬實，徒謂賄款應於案發不久即行交付，豈會延至
事後逾一、二個月再與春節禮物一併送出？即認甲○○所述有悖常情而不予採信。依
上說明，其自由判斷職權之行使難認與論理法則無違，自屬可議。究竟陳世勇所述丙
○○曾偕同其前往甲○○服務處，並由丙○○單獨與甲○○一旁談論事情一節是否屬
實？果爾，渠二人究竟談論何事？倘無不法，何以須避開陳世勇，而在一旁私下談論
？又倘丙○○與甲○○素無交情，且未以遷新居需錢為由向甲○○索取賄款，則甲○
○何以知悉劉某當時有新居落成之情事？再甲○○有無於八十一年春節前至乙○○住
處餽贈春節禮物？如有，係餽贈何物？乙○○有無收受？又原判決既認定陳俊呈已將
三十萬元賄款交予甲○○，倘許某未將該款交付陳、劉二人，有無將該款返還予陳俊
呈？甲○○是否承認該款現在仍由其保管中？倘否，其下落如何？此與判斷上訴人等
此部分所為究為期約賄賂，抑或已交付、收受賄賂，以及應向何人諭知追繳沒收該部
分賄款攸關，自有詳細調查釐清之必要。乃原審就此部分未深入調查勾稽，遽認該部
分賄款尚未交付，遽行判決，自嫌速斷。(二)、按道路交通管理之稽查，違規紀錄，由
交通勤務警察，或依法令執行交通稽查任務人員執行之，道路交通管理處罰條例第七
條第一項定有明文。又未領有駕駛執照之汽車駕駛人，依同條例第二十一條第一項第
一款之規定，固應處以罰鍰，並禁止其駕駛，扣留其車輛牌照；惟依同條例第八條第
一項第一款之規定，該項違規係由公路主管機關處罰，非由警察機關處罰。依原判決
事實之認定，乙○○係仁化派出所主管，丙○○為該派出所警員，均非交通勤務警察
，亦非公路主管機關人員。而渠等於八十年十月二十四日及同年十一月十六日係為執
行擴大臨檢任務或支援查緝贓車而至案發現場，並非執行交通稽查任務，則其等縱發
現甲ＯＯ有無照駕駛情事，是否有逕行開單處罰之職責，似不無疑義。原判決並未說
明乙○○、丙○○二人是否有執行交通稽查任務之職責，以及渠等依據何項法令得對
於甲ＯＯ無照駕駛之違規行為逕行開單處罰，遽認渠等查獲甲ＯＯ無照駕駛，竟未予
開單處罰，而認亦屬違背其職務之行為，並據為不利於上訴人等之認定，亦有理由不
備之違法。(三)、乙○○於審理時始終否認甲○○曾於八十年十月二十六日至其住處交
付賄款十萬元，辯稱伊所住之宏濱社區如有客人來訪均須登記，八十年十月二十四日
至同年月底止，該社區管理人員執勤紀錄表並無甲○○來訪紀錄；且同年月二十六、
二十七日係連續假日，二十六日又有勤務在身，渠依規定均留於所內加強戒備，不可
能於二十六日晚間在住處收受甲○○交付之賄賂等語，並提出宏濱社區管理人員執勤
紀錄簿影本一份為證（見一審卷第一宗第八十六、八十七頁）。而發回前原審亦向仁
化派出所函調該所八十年十月二十六日之員警出入登記資料，有該所員警出入及領繳
槍彈、無線電登記簿影本一份附卷可稽（見原審八十二年度上訴字第一一四三號卷第
二六三頁以下）。原判決雖謂訪客出入社區多有未經登記者，倘乙○○事先交代管理
員或直接帶甲○○進入社區，自無須登記。又陳某住所離派出所不遠，則其暫先回家
等候許某收賄，嗣再返所值勤，亦屬方便云云，而認乙○○所提出之社區管理人員執
勤紀錄簿及仁化派出所人員出入登記簿影本等資料，均不足採為其有利之證明。惟查
訪客出入社區是否均須經登記，每視該社區之規定及警衛人員執行訪客登記是否嚴格
而有不同，非可概論。究竟宏濱社區有關訪客登記之規定如何？該社區夜間（即晚班
）是否亦有警衛看守？倘否，訪客出入須否登記？乙○○有無於案發當日事先交代該
社區警衛人員逕讓甲○○進入社區？又乙○○住處距離仁化派出所多遠？駕車往返約
費時若干？再前揭宏濱社區管理人員執勤紀錄表（僅二頁）中，並無案發當日即八十
年十月二十六日訪客之紀錄資料。而仁化派出所函送之員警出入登記簿中，雖有乙○
○於八十年十月二十六日十九時三十分入所（外出事由欄則記載為「督勤後訪問義工
暨警友」），暨於同日二十四時外出巡邏金銀安維（「出或入」欄空白未記載，惟「
外出事由及前往地點」欄則載為「同右（即巡邏、金銀安維）」）之記載。然其十九
時三十分既登記為「入」（所），何以外出事由欄竟記載為「督勤後訪問義工暨警友
」）？顯有矛盾。究竟其於當日十九時三十分係「入所」，抑或「出所」？倘係出所
，何以「出或入」欄內竟記載為「入」？是否記載有誤？又其於十九時三十分出所後
，並無再入所之記錄，何以竟又於同日二十四時登記外出「巡邏、金銀安維」？是否
其間有入所而未予登記之情事？乙○○以其主管之身份出入派出所是否可無庸登記？
以上各點與判斷乙○○前揭辯解是否可信，以及上述資料是否得作為其有利之認定攸
關，自有加以調查，並於理由內詳予論敘之必要。乃原審對此均未詳予調查，亦未向
宏濱社區管理委員會調取本件案發當日（即八十年十月二十六日）之訪客登記資料。
徒以前揭推測之詞，遽認乙○○前揭所辯為不足採信，自有調查未盡及理由不備之違
法。以上或為上訴意旨所指摘，或為本院得依職權調查之事項，應認原判決仍有撤銷
發回之原因。
據上論結，應依刑事訴訟法第三百九十七條、第四百零一條，判決如主文。
中      華      民      國    八十九    年      九      月      七      日
                              最高法院刑事第八庭
                                  審判長法官  吳  雄  銘
                                        法官  池  啟  明
                                        法官  郭  毓  洲
                                        法官  吳  三  龍
                                        法官  魏  新  和
      右正本證明與原本無異
                                              書  記  官
中      華      民      國    八十九    年      九      月     十四     日


司法院資訊處製作；財團法人民間司法改革基金會備份。
